臺灣桃園地方法院民事判決
110年度訴字第2415號
原      告  
即反訴被告  張惠美  



訴訟代理人  黃雅惠律師                        
被      告  
即反訴被告  張志達  
被      告
即反訴原告  張淳    

訴訟代理人  郭韋伶  
            江曉俊律師            
上列當事人間請求不動產所有權移轉登記等事件，本院於民國11
1年3月7日言詞辯論終結，判決如下：
    主  文
原告之訴駁回。
訴訟費用由原告負擔。
反訴原告之訴駁回。
反訴訴訟費用由原告負擔。
    事實及理由
壹、本訴方面
一、原告主張：伊之父母即訴外人張圳（於民國107年5月22日死
    亡）、張徐娘妹（於110年5月28日死亡）生前育有4名子女
    ，分別為伊、訴外人張春美、張志遠、被告張志達。而訴外
    人張志遠早於張徐娘妹死亡，其僅有1名子女即被告張淳。
    又張徐娘妹過世後，張春美已於110年6月29日向本院陳報拋
    棄繼承權，是張徐娘妹之全體繼承人即為兩造。又張徐娘妹
    自104年11月間起即不時向兩造、張春美及其他親屬表示，
    其所有如附表所示之不動產（下稱系爭不動產）於死後將贈
    與原告，以感念原告多年來之照顧，且經原告應允，故張徐
    娘妹已與原告成立死因贈與契約（下稱系爭死因贈與契約）
    。被告既為被繼承人張徐娘妹之繼承人，自負有履行系爭死
    因贈與契約之義務，為此，爰依系爭死因贈與契約之法律關
    係、民法第406條之規定，提起本件訴訟等語。並為訴之聲
    明：被告應將系爭不動產移轉登記予原告。
二、被告張淳以：張徐娘妹並未與原告成立系爭死因贈與契約，
    即使系爭贈與契約有效成立，亦已侵害伊之特留分等語，資
    為抗辯。並為答辯聲明：駁回原告之訴。
三、被告張志達則陳述以：同意原告之請求等語。
四、經查，張徐娘妹於110年5月28日死亡，而其生前有4名子女
    即張春美、張志遠、原告與被告張志達，因張志遠早於張徐
    娘妹死亡，故由其唯一子女即被告張淳代位繼承，另張春美
    則已拋棄繼承，故兩造為張徐娘妹之全體繼承人，且應繼分
    各為1/3等事實，有張徐娘妹之死亡證明書、除戶戶籍謄本
    、原告及被告張志達之戶籍謄本、本院家事法庭110年9月16
    日桃院增家豪110年度司繼字第1647號准予備查張春美拋棄
    繼承之函文、系爭不動產登記謄本、張徐娘妹之遺產稅財產
    參考清單、繼承系統表、戶籍登記簿謄本附卷可稽（見本院
    卷第13至25、47頁、第137至143頁），並為兩造所不爭執，
    已堪信為真實。
五、原告進而主張張徐娘妹生前於109年1月22日起至109年1月28
    日間之某日，曾表示死後即將系爭不動產全部贈與原告，故
    張徐娘妹已與原告成立系爭死因贈與契約之事實，固為被告
    張志達所自認在卷，惟為被告張淳所否認。而查，證人即張
    徐娘妹之女張春美業於本院111年2月9日言詞辯論時到庭證
    述略以：媽媽（即張徐娘妹）有說系爭不動產要過給原告，
    因為原告照顧父母30年很辛苦。且係在張徐娘妹生病的那段
    時間就一直強調系爭不動產給原告，確切時間點為去年母親
    節，在場人有伊與伊女兒、張徐娘妹、原告，原告有說謝謝
    媽媽等語（見本院卷第167頁筆錄所載）。另證人即證人張
    春美之女鄭詩品亦於同日到院證稱略以：張徐娘妹生前一直
    有陸陸續續交代她死後系爭不動產要給原告，印象最深的是
    去年母親節，張徐娘妹說那些房地要給原告，該年5 月28日
    張徐娘妹就去世了，因為離她過世之日太近了，所以印象特
    別深等語（見本院卷第168、169頁筆錄所載）。又證人即原
    告女婿杜委峻則於本院111年3月7日言詞辯論時到庭證述略
    以：我在110 年1 月2 日下午聽張徐娘妹說她有跟被告還有
    其他子孫講身後要把新屋區的房地給原告。謝謝原告一直照
    顧兩位老人家。原告也說好，當時張徐娘妹、我、原告都在
    場。因為那次是元旦連假，所以日期比較清楚等語（見本院
    卷第243頁筆錄所載）。本院衡諸證人張春美為原告與被告
    張志達之姊妹，並為被告張淳之姑姑；證人鄭詩品則為原告
    與被告張志達之外甥女、被告張淳之表姊妹，與兩造親誼均
    極相近密切，其等所為證言應不致偏頗何造；又被告張春美
    既自願拋棄繼承，顯見其明知系爭死因贈與契約確已成立，
    始不願與原告爭產。而證人杜委峻固為原告女婿，然其所為
    證言，亦與上開2名證人證述內容相符，故互核以觀，本院
    認為上開證人之證述內容，均係真實可信。此外，張徐娘妹
    之夫即原告與被告張志達之父即被告張淳之祖父張圳生前曾
    於104年11月間書寫一份遺囑，此為兩造所不爭執，有上開
    遺囑在卷可參（見本院卷第27至31頁、第181至185頁）。此
    遺囑已將各繼承人所得繼承之財產分配完成，其中就張徐娘
    妹所有之系爭不動產亦敘明「由張惠美（即原告）繼承並維
    持一家生活，其他人不得異議」等文字。雖系爭不動產非登
    記為張圳所有，故尚非張圳所得以遺囑分配之財產，惟張徐
    娘妹既於上開遺囑末尾一併簽名，是可推知張徐娘妹當時已
    有將系爭不動產由原告全部繼承之意思，則嗣後張徐娘妹在
    生前更進一步在上開證人所述日期時，表示將系爭不動產以
    其死亡為原因而贈與原告，亦與常情不相違背。加以依上開
    證人所述，張徐娘妹表示欲為死因贈與時，原告均有在場表
    示同意之意思，是原告與張徐娘妹就系爭死因贈與契約已有
    意思表示合致無誤。基上，本院認為原告主張其與張徐娘妹
    間已就系爭不動產成立系爭死因贈與契約之事實，洵堪採信
    。
六、按稱贈與者，謂當事人約定，一方以自己之財產無償給與他
    方，他方允受之契約，民法第406條定有明文。次按死因贈
    與乃以贈與人之死亡而發生效力，並以受贈人於贈與人死亡
    時仍生存為停止條件之贈與，其為贈與之一種，性質上仍屬
    契約，須有雙方當事人意思表示之合致（最高法院95年度台
    上字第817號民事判決意旨可供參考）。系爭死因贈與契約
    業經有效成立乙節，既經認定如前，則原告據以主張權利，
    固非無據。
七、惟按繼承人有數人時，在分割遺產前，各繼承人對於遺產全
    部為公同共有，民法第1151條定有明文。且按因繼承、強制
    執行、徵收、法院之判決或其他非因法律行為，於登記前已
    取得不動產物權者，應經登記，始得處分其物權，民法第75
    9條亦有明文。本件原告請求被告移轉登記系爭不動產之所
    有權，核屬請求被告為處分行為，而系爭不動產尚未為繼承
    登記乙節，復有系爭不動產之謄本在卷可稽，且為兩造所不
    爭執。又不動產之繼承登記，得由任何繼承人為全體繼承人
    聲請之，除經繼承人全體同意，得申請為分別共有之登記外
    ，均應申請為公同共有之登記，此觀土地法第73條第1項及
    土地登記規則第120條第1項規定即明。是即使本件被告拒絕
    就系爭不動產為繼承登記，原告亦得為全體繼承人聲請登記
    ，此並無何法律上之障礙可言。基上，系爭不動產在辦妥繼
    承登記前，原告尚不得請求被告為移轉物權之處分行為，已
    甚明確。是原告雖得主張系爭死因贈與契約之債權效力，惟
    其在系爭不動產辦妥繼承登記前，逕而請求被告移轉其等繼
    承而得之系爭不動產所有權，自難准許。另按「被繼承人生
    前以非經登記不得移轉之不動產為贈與者，如被繼承人與受
    贈與人成立契約後，尚未移轉登記，而被繼承人即巳死亡，
    則被繼承人就該不動產仍有所有之權利，並負為移轉登記使
    受贈與人受得所有權，俾贈與發生效力之義務，而被繼承人
    此項財產上之權利義務，於繼承開始時應由繼承人承受。」
    最高法院51年台上字第2664號判例意旨固可參考。惟此顯係
    於生前受贈人非繼承人之一之情況，始得適用，且該受贈人
    於請求移轉登記同時，為符民法第759條之規定，仍應併同
    請求債務人即全體繼承人先辦理繼承登記。故與本件系爭死
    因贈與契約之受贈人即原告本身為繼承人之一，其自己即得
    單獨聲請辦理繼承登記之情況，尚有不同。是本件原告所引
    上開判例之見解，難以逕予援用，附此敘明。
八、從而，原告依系爭死因贈與契約之約定及民法第406條之規
    定，請求被告應將系爭不動產所有權移轉登記予原告，為無
    理由，應予駁回。
九、本件事證已臻明確，兩造其餘攻擊或防禦方法及提出之證據
    ，經本院斟酌後，認為均不足以影響本判決之結果，自無再
    逐一詳予論駁之必要，併此敘明。
十、訴訟費用負擔之依據：民事訴訟法第78條。
貳、反訴方面
一、反訴原告主張：反訴被告所主張之系爭死因贈與契約並不能
    證明存在，故兩造就張徐娘妹所遺之全部遺產即系爭不動產
    與精碟科技股份有限公司新臺幣15萬元之股份（下稱精碟公
    司股份），應繼分即各為1/3。縱認系爭死因贈與契約有效
    成立，惟類推適用民法第1225條規定之結果，亦已侵害伊對
    於系爭不動產之特留分。綜上，伊得請求反訴被告協同辦理
    系爭不動產及精碟公司股份之繼承登記等語。並為反訴先位
    聲明：反訴被告應協同反訴原告就系爭不動產及精碟公司股
    份按應繼分各1/3辦理繼承登記。反訴備位聲明：反訴被告
    應協同反訴原告就系爭不動產及精碟公司股份辦理繼承登記
    ，其分配之特留分為反訴原告及反訴被告張志達各1/6。
二、反訴被告張志達係以：反訴被告張惠美照顧父母幾十年，反
    訴原告則未曾為這個家付出過金錢與勞力，張徐娘妹生前講
    過多次系爭不動產要給反訴被告張惠美等語，資為抗辯。並
    為答辯聲明：駁回反訴原告之訴。
三、反訴被告張惠美則以：系爭死因贈與契約尚不得類推適用民
     法關於特留分之規定等語置辯。並為答辯聲明：駁回反訴
    原告之訴。
四、經查，系爭不動產業經張徐娘妹以系爭死因贈與契約贈與反
    訴被告張惠美乙節，業於本訴部分認定無誤。而按遺囑人於
    不違反關於特留分規定之範圍內，得以遺囑自由處分遺產，
    民法第1187條固有明文。且按直系血親卑親屬之特留分，為
    其應繼分1/2，民法第1223條第1款亦有明文。惟按遺囑人依
    遺囑所為之遺贈，因依一方之意思表示即而成立，須受民法
    第1187條特留分規定之限制，為屬無相對人之單獨行為，與
    死因贈與乃以贈與人之死亡而發生效力，並以受贈人於贈與
    人死亡時仍生存為停止條件之贈與，且不受民法第1187條特
    留分規定之限制，性質上仍屬契約，須有雙方當事人意思表
    示之合致者迥然不同（最高法院106年度台上字第2731號民
    事判決意旨可供參考）。是反訴原告仍遽而主張即使系爭死
    因贈與契約有效，亦已侵害其特留分，故其得就系爭不動產
    請求反訴被告協同為繼承登記之部分，即屬無據。況縱死因
    贈與契約仍須受特留分之限制，反訴原告請求登記系爭不動
    產之具體比例，亦已屬於對系爭不動產之處分行為，依本訴
    部分七、所述之同一理由，反訴原告此部分之請求，仍不應
    准許。
五、次查，前開精碟公司股份，於張徐娘妹死亡時，已屬兩造公
    同共有，且每人應繼分為1/3，固值認定。惟就股份有限公
    司之股份而言，其並無如不動產般有所謂繼承之登記制度，
    且系爭死因贈與契約並未將精碟公司股份列為贈與標的，遑
    論是否應受特留分規定之限制，故反訴原告類推適用民法第
    1225條規定，請求反訴被告協同辦理精碟公司股份之繼承登
    記，亦屬無據。
六、從而，反訴原告類推適用民法第1225條規定，先位聲明請求
    反訴被告應協同反訴原告就系爭不動產及精碟公司股份按應
    繼分各1/3辦理繼承登記；以及備位聲明請求反訴被告應協
    同反訴原告就系爭不動產及精碟公司股份辦理繼承登記，其
    分配之特留分為反訴原告及反訴被告張志達各1/6，均為無
    理由，應予駁回。
七、本件反訴之事證已臻明確，兩造其餘攻擊或防禦方法及提出
    之證據，經本院斟酌後，認為均不足以影響本判決之結果，
    自無再逐一詳予論駁之必要，併此敘明。
八、訴訟費用負擔之依據：民事訴訟法第78條。
中　　華　　民　　國　　111 　年　　4 　　月　　13　　日
                  民事第二庭    法　官　張震武
以上正本係照原本作成。
如對本判決上訴，須於判決送達後 20 日內向本院提出上訴狀。
如委任律師提起上訴者，應一併繳納上訴審裁判費。
中　　華　　民　　國　　111 　年　　4 　　月　　14　　日
                                書記官  陳𥴡濤
附表：
土地坐落     面積㎡ 權利範圍 備  註 編號 縣市 鄉鎮市區 段 地號    1 桃園市 新屋區 新生段 1418-13 2 1分之1  2 桃園市 新屋區 新生段 1433 141 1分之1  3 桃園市 新屋區 新生段 1441-10 17 1分之1  建物        編號 建號 基地坐落 建築式樣主要建築材料及房屋層數 建物面積（平方公尺）  權利範圍    建物門牌  總面積 層次面積   1 桃園市○○區○○段000○號 桃園市○○區○○段0000地號 住家用加強磚造一層 86.38 86.38 1分之1    桃園市○○區○○路000號